---
title: "ENSANUT 2018: Indice de Masa Corporal "
output: html_notebook
---

Analizaremos los datos de Antropometría de la [Encuesta Nacional de Salud y Nutrición, ENSANUT 2018](https://ensanut.insp.mx/encuestas/ensanut2018/descargas.php). 

## Importar y curar los datos

Primero leemos los datos que están en formato CSV. Para ello usaremos la función read_csv de tidyverse.


```{r echo=FALSE}
library(tidyverse)

en_antropometria=read_csv("CN_ANTROPOMETRIA.csv")

```

Esta base de datos tiene 33,818 obervaciones y 57 variables. Nos quedaremos por ahora con unas cuantas.

Primero generamos la variable PesoPromedio. Porque cada participante fue pesado 2 veces, y se usaron dos variables para los menores de 60 años de edad (PESO1_1 y PESO1_2) y dos para los mayores de 60 años de edad (PESO12_1 y PESO12_2).

```{r echo=TRUE}
# Creamos la variable PesoPromedio
en_antropometria <- mutate(en_antropometria, PesoPromedio = rowMeans(sapply(select(en_antropometria,starts_with("PESO")),as.numeric),na.rm = TRUE))

```

Similarmente, generamos TallaPromedio. Porque cada participante fue medido en centímetros 2 veces, y se usaron dos variables para los menores de 60 años de edad (TALLA4_1 y TALLA4_2) y dos para los mayores de 60 años de edad (TALLA15_1 y TALLA15_2).

```{r}
# Creamos la variable TallaPromedio (cuidado: existe una variable TALLAPIE17*)
en_antropometria <- mutate(en_antropometria, TallaPromedio = rowMeans(sapply(select(en_antropometria,starts_with("TALLA4") | starts_with("TALLA15")),as.numeric),na.rm = TRUE))
```

Ahora podemos generar la columna IMC, que corresponde al indice de masa corporal (talla en cm /  peso en kg al cuadrado)

```{r}
# IMC (escalamos porque la talla está en cm)
en_antropometria <- mutate(en_antropometria, IMC = 10000*PesoPromedio/(TallaPromedio*TallaPromedio))
```

Nos quedaremos con las variables IMC, TallaPromedio, PesoPromedio, Edad, EntidadFederativa, Sexo, EstratoSociodemografico Filtremos los casos de mujeres embarazadas, sujetos amputados y sujetos no pesados o no medidos.

```{r}
# Seleccionar algunas variables y filtrar mujeres embarazadas, amputados y no medidos
en_AntrpMini <-
  filter(en_antropometria, is.na(P11) | as.numeric(P11) == 4 ) %>%  # menores de 60 (NA) o no-amputados
  filter( TallaPromedio < 222  & PesoPromedio < 222 & IMC < 200) %>%  # Quitar los no medidos = 222.2
  filter( is.na(P6) | as.numeric(P6) == 2 | as.numeric(P6) == 4 ) %>% # Quedarse con mujeres no embarazadas o que no se les pregunta.
  select(IMC, TallaPromedio, PesoPromedio, EDAD, ENT, SEXO, ESTRATO, GPO_INSP, DOMINIO)
```

# IMC estratificado

Probemos ver el IMC en función de: SEXO, ESTRATO, EDAD y ENTIDAD


### SEXO (1: hombre, 2: mujer )
```{r}
group_by(en_AntrpMini, SEXO) %>%
  summarise(IMC_Promedio = mean(IMC), IMC_DesvEst = sd(IMC))
```

Es más interesante graficar las distribuciones
```{r}
ggplot(en_AntrpMini, aes(x=IMC, fill=as.factor(abs(SEXO-3)))) + 
         geom_density(alpha=.3) +
  labs(title = "IMC por SEXO", y="Densidad")
```

#### Adolescentes por SEXO
```{r}
ggplot(en_AntrpMini[as.numeric(en_AntrpMini$EDAD) > 9 & as.numeric(en_AntrpMini$EDAD) < 20,], aes(x=IMC, fill=as.factor(abs(SEXO-3)))) + 
         geom_density(alpha=.3) +
  labs(fill="Sexo (1 mujer)", title="Distribución del IMC por sexo en adolescentes", y="Densidad")
```



### Grupo de edad (1: Preescolar, 2: Escolar, 3: Adolescentes, 4: Adultos)
Summary
```{r}
group_by(en_AntrpMini[en_AntrpMini$GPO_INSP > 0,], GPO_INSP) %>%
  summarise(IMC_Promedio = mean(IMC), IMC_DesvEst = sd(IMC))
```
Plot
```{r}
ggplot(en_AntrpMini[en_AntrpMini$GPO_INSP > 0,], aes(x=IMC, fill=as.factor(GPO_INSP))) + 
         geom_density(alpha=.3)+
  labs(fill="Grupo de Edad", title="Distribución del IMC por grupo de edad")
```

Boxplot
```{r}
ggplot(en_AntrpMini[en_AntrpMini$GPO_INSP>0,], aes(x=GPO_INSP, y=IMC, color=as.factor(GPO_INSP)))+
  geom_boxplot(notch = TRUE) +
  labs(color="Grupo de edad", title="IMC por grupo de edad")
```

### Estrato Sociodemográfico (1-4)
```{r}
group_by(en_AntrpMini, ESTRATO) %>%
  summarise(IMC_Promedio = mean(IMC), IMC_DesvEst = sd(IMC))
```
Plot
```{r}
ggplot(en_AntrpMini, aes(x=IMC, fill=as.factor(ESTRATO))) + 
         geom_density(alpha=.3) +
  labs(title="Distribución del IMC por Estrato Sociodemográfico", fill="Estrato S.", y="Densidad")

```
No estoy seguro qué significa Estrato Sociodemográfico, pero exploraré si tiene que ver algo con el DOMINIO (rural y urbano)
```{r}
ggplot(en_AntrpMini, aes(x=ESTRATO, y=IMC,color=as.factor(DOMINIO))) + 
         geom_point()
```


### Dominio

Urbano=1, Rural=2

```{r}
group_by(en_AntrpMini, as.factor(DOMINIO)) %>%
  summarise(IMC_Promedio = mean(IMC), IMC_DesvEst = sd(IMC))
```
Plot
```{r}
ggplot(en_AntrpMini, aes(x=IMC, fill=as.factor(DOMINIO))) + 
         geom_density(alpha=.3)
```
Solo adultos
```{r}
ggplot(en_AntrpMini[as.numeric(en_AntrpMini$EDAD)>19,], aes(x=IMC, fill=as.factor(DOMINIO))) + 
         geom_density(alpha=.3)
```


### Entidad
```{r}
group_by(en_AntrpMini, as.factor(ENT)) %>%
  summarise(IMC_Promedio = mean(IMC), IMC_DesvEst = sd(IMC))
```


### Edad

Boxplot
```{r}
ggplot(en_AntrpMini, aes(x=EDAD, y=IMC, color=as.factor(GPO_INSP)))+
  geom_boxplot() +
  labs(color="ESTRATO", title="IMC por grupo de edad") +
  geom_smooth(method="gam")
```


```{r}
ggplot(en_AntrpMini, aes(x=EDAD, y=IMC, color=as.factor(ESTRATO)))+
  geom_point() +
  labs(color="ESTRATO", title="IMC en función de la edad")
```


### Por Hacer...

1. Analisis cuantitativos.
2. Regresión logística para identificar los principales factores asociados a la obesidad (considerar más variables).
3. Shiny para ver la distribución geográfica del IMC y otras variables antropométricas.
